【裁判字號】    94,訴,147
【裁判日期】    950802
【裁判案由】    給付價金
【裁判全文】
臺灣嘉義地方法院民事判決               94年度訴字第147號
原      告  丁○○
訴訟代理人  林德昇律師
被      告  甲○○
            乙○○
            丙○○
上三人共同
訴訟代理人  吳碧娟律師
上列當事人間給付價金事件，本院於95年7月19日言詞辯論終結
，判決如下：
    主  文
原告之訴及假執行之聲請均駁回。
訴訟費用由原告負擔。
    事實及理由
一、訴狀送達後，原告不得將原訴變更或追加他訴。一、被告同
    意者。被告於訴之變更或追加無異議，而為本案之言詞辯論
    者，視為同意變更或追加。民事訴訟法第255條第1項第1款
    及第2項分別定有明文。本件原告起訴時原請求被告應連帶
    給付原告新台幣（下同）1,833,333元，並自民國93年11 月
    20日起至清償日止，按年息百分之5計算之利息，並願供擔
    保，請准予宣告假執行，嗣於審理中將起訴時之聲明更正為
    先位聲明，並追加備位聲明：請求被告甲○○、丙○○、乙○○應分別給付原告611,111元，並自93年11月20日起至清
    償日止，按年息百分之5計算之利息，並願供擔保，請准予
    宣告假執行，其後復將先位聲明撤回。被告對於原告所為上
    述訴之變更、追加無異議，而為本案之言詞辯論，應視為同
    意，因此，原告所為訴之變更、追加，自為合法，應予准許
    。
二、原告主張：
  (一)被告三人於89年11月15日以總價金4800萬元向原告及原告之
    兄弟姊妹共六人（即黃曾汗之繼承人全體）購買坐落嘉義縣
    中埔鄉○○段公館小段48-2、48-4、48-6、48-7、48-8、48
    -11、48-12、133-3、133-6、133-9、133-10、133-11、133
    -15、133-17地號等14筆土地及中埔鄉○○村○○路790號鐵
    皮屋三棟及木屋一棟等不動產（下稱系爭不動產）。依買賣
    契約之約定，因系爭不動產有設定最高限額抵押權3600萬元
    予華南商業銀行股份有限公司（下稱華南銀行），故被告三
    人僅給付賣方1200萬元，剩餘價金3600萬元，被告願作為清
    償銀行抵押債務之用。然被告三人僅代為清償2500萬元，差
    1100萬元未代為償還，故銀行乃向原告求償，因買賣當時，
    賣方係由丁○○、黃金龍、黃月華、黃月鳳依土地法第34條
    之1為處分，而原告僅占6分之1之權利，且本件買賣之價金
    為可分，原告爰以1100萬元之6分之1為訴訟標的金額。原告
    曾於93年11月15日委請律師發函給被告，要求其等於文到3
    日內給付，被告三人於93年11月16日收受該律師函，故利息
    起算日以93年11月20日為始日，爰基於買賣契約及不當得利
    之法律關係為本件請求，並聲明：被告甲○○、丙○○、乙○○應分別給付原告611,111元，並自93年11月20日起至清
    償日止，按年息百分之5計算之利息，並願供擔保，請准予
    宣告假執行。
  (二)對被告抗辯所為之陳述：
    1.被告於本件之訴，先則抗辯該1100萬元乃華南銀行對被告
      免除給付之義務，被告無再為給付之義務，嗣被告再於95
      、1、18答辯二狀，主張其曾給付原告435萬元，故原告已
      獲得全數買賣價金。不知被告所謂全數價金究何所指？因
      為被告既主張1100萬為銀行對其免除債務，被告根本未付
      該1100萬元給原告或其他出賣人甚明，其主張之435萬根
      本無意，且除1100萬元，雙方在原告提起本件之訴以前根
      本無其他債務未釐清之情事，而被告於93年11月15日接獲
      盧奇南律師催告函後，也從未表示原告已獲得全數買賣價
      金。
    2.原告於91年7月17日將房屋出租予泛國建設開發股份有限
      公司（下稱泛國建設公司），泛國建設公司是被告三人共
      同投資之公司，負責人翁國忠為被告甲○○之兄弟，原告
      應收租金100萬元，也全數給付予原告，由此亦可證原告
      與被告之間，在本件訴訟外，並無債務未釐清之情事，可
      見該435萬乃被告臨訟編纂，意圖混淆。
    3.被告於94年5月3日之答辯狀、94年12月20日之民事爭點整
      理狀及被告甲○○92年7月31日之訊問筆錄（92年發查字
      第590號卷第209頁）已承認，本件買賣除給付價金1200萬
      元外，其餘1100萬元為銀行所減免，並未給付給賣方1100
      萬元。被告95年3月24日答辯三狀附呈原告取款明細及取
      款資料，共計525萬元，亦係被告臨訟變更以前之說詞，
      任意編湊而來，根本非事實，因為原告僅取得應得之價金
      ，而被告既然主張1100萬元為銀行所免除，怎麼會再給付
      給原告？
    4.抵押權的擔保金額是3600萬元，被告只有拿2500萬元給銀
      行，被告給原告的錢，有些是其他的錢：第一，原告跟訴
      外人翁國夫、被告甲○○共同經營「法訊貿易公司」；第
      二，被告確實只有幫原告還2500萬，如果他們當時有還36
      00萬元，原告其他土地就不會被法院拍賣；此外，被告要
      跟銀行借錢，還叫原告跟銀行說原告賣他們多少錢，說要
      給原告一點錢分紅；又原告弟弟妹妹告原告的時候，甲○○還幫原告作證說原告沒有拿1100萬元。
    5.被告跟原告買賣的標的包括房屋300萬元，而房屋只有三
      個兄弟的名義，所以男的可以多分100萬元，如果照被告
      律師算起來，被告給原告的錢還超過，當時原告弟弟妹妹
      在告原告時，被告為什麼不跟原告要回來。
三、被告則以下列言詞置辯，並聲明：駁回原告之訴，以及願供
    擔保免為假執行
  (一)本件係被告乙○○、丙○○及甲○○各出資3分之1，向原告
    及其兄弟姐妹購買渠等繼承自渠母親黃曾汗所有之系爭不動
    產，被告三人之價金給付債務應屬可分，亦即各人僅各負3
    分之1之價金給付義務，又被告三人將本件買賣事宜全部授
    權案外人翁國忠處理，原告知之甚詳，先予敘明。
  (二)本件買賣契約簽訂不久，發生九二一大地震，整個房地產景
    氣嚴重下跌，被告三人決議放棄購買系爭不動產，委由翁國
    忠知會原告及其他共有人，原告告知翁國忠可向貸款銀行協
    調，減少貸款金額清償數額，嗣與貸款銀行商議，結果貸款
    銀行同意將本件貸款額減免為2500萬元，其餘不請求，並同
    意塗銷全部抵押權，惟要求原借款人須出具申請書辦理；因
    銀行減少清償金額及同意塗銷抵押權，被告始同意履行本件
    買賣契約，遂由原告及其他借款人出具申請書，銀行准許後
    ，被告即清償2500萬元，而獲貸款銀行塗銷系爭不動產之抵
    押權，被告同意給付部分減免之款項予丁○○，兩造業已會
    算完畢，丁○○取回簽發之本票等憑證，被告已全數付清買
    賣價款，原告再向被告請求給付買賣價金無理由，應予駁回
    。
  (三)原告於95年1月20日庭訊時自認收受被告435萬元買賣價金，
    惟部分係其幫共有人領取，非全數給付給伊之買賣價金，並
    於95年3月24日表示係幫共有人黃月華領取買賣價金，然被
    告於89年向銀行申請償還貸款後，尚給付金錢予原告，兩造
    事後已會算完畢，並由原告取回簽發之本票，益徵被告已將
    買賣價金全數給付予原告至明。
  (四)有關給付黃月華之買賣價金，除88年6月28日之25萬元支票
    係由黃金龍代收外，另外之180萬元係由黃月華本人自行領
    取，有黃月華之取款明細及取款資料可稽，支付予黃月華之
    支票金額、日期及號碼均與原告領取之款項不同，原告陳稱
    435萬元中包括其代黃月華領取者，與事實有間，被告係對
    各共有人分別給付買賣價金，原告自應舉證證明其有代黃月
    華領取買賣價金之授權依據。
  (五)原告所提91年7月17日與泛國建設公司簽訂之租賃契約，係
    另一租賃關係，與本件買賣契約無關，況該租金由被告投資
    之泛國建設公司依期給付，給付租金期間係91年以後，與被
    告支付系爭買賣價金之日期及金額均不同，原告亦自認被告
    交付435萬元買賣價金（事後找出資料共給付原告525萬元）
    ，僅係抗辯部分買賣價金係其幫共有人黃月華代領，惟被告
    業已提出黃月華本人自行領取買賣價金之取款明細及取款資
    料，益徵被告並無臨訟編纂、意圖混淆之行為。
  (六)原告以被告甲○○於92年發查字第590號侵占案件92年7月31
    日所為實際給付賣方1200萬元之陳述，作為被告應分別給付
    原告611,111元之依據云云，惟有關本件買賣價金之給付，
    被告三人均授權案外人翁國忠全權處理，被告甲○○未全盤
    了解實情，此由89年向銀行申請償還貸款後，被告尚給付錢
    款予原告即可了然，被告甲○○陳述與事實不符，況是否支
    付款項，應以實際支付情形為依據，非以個人陳述為依據，
    本件原告應取得之買賣價金已全數獲償，再向被告請求給付
    買賣價金即無理由。
  (七)原告稱取得之435萬元，是否是買賣價金非無疑問？倘非買
    賣價金，則原告取得之款項係何性質？請原告說明。本件原
    告於88年間得知銀行可減免清償貸款時，即告知被告可協助
    處理，在減免前即一再向被告領取款項，被告之代理人翁國
    忠怕銀行之申請減免手續有變，怕給付後無法達到減免之目
    的而求償無門，遂於付款時要求原告簽發取款同額之本票以
    為憑證，89年清償完貸款塗銷抵押權後，經會算後，原告已
    取回本票正本，原告之買賣價金已全數獲償。本件貸款銀行
    規定要借款名義人具名申請，原告係借款名義人，故由原告
    出具申請書，申請以總金額2500萬元辦理清償及塗銷抵押權
    ，原告即配合辦理申請手續，惟要求減免之部分利益應歸屬
    於原告，原告亦予應允，事後兩造已會算，原告並取回其簽
    發之本票，本件原告之買賣價金已全數獲償，法理事理至明
    。
  (八)綜上，本件買賣價金已全數付訖，請求駁回原告之訴。
四、兩造不爭執之事項：
  (一)被告三人於89年11月15日以總價金4800萬元向原告及原告之
    兄弟姊妹共六人（即黃曾汗之繼承人全體）購買系爭不動產
    。依買賣契約之約定，因系爭不動產有設定最高限額抵押權
    3600萬元予華南銀行，故被告三人僅給付賣方1200萬元，剩
    餘價金3600萬元，被告願作為清償銀行抵押債務之用。
  (二)系爭不動產之抵押權，於被告代為清償2500萬元後，獲貸款
    銀行同意塗銷。
  (三)買賣當時，因賣方係由丁○○、黃金龍、黃月華、黃月鳳依
    土地法第34條之1為處分，而原告僅占6分之1之權利，又被
    告乙○○、丙○○及甲○○各出資3分之1，購買系爭不動產
    ，被告三人之價金給付債務應屬可分，亦即各人僅各負3分
    之1之價金給付義務。
  (四)原告曾於93年11月15日委請律師發函給被告，要求其等於文
    到3日內給付1100萬元之6分之1即1,833,333元，被告等三人
    於93年11月16日收受該律師函。
五、原告依據系爭買賣契約之法律關係，主張被告未代原告償還
    1100萬元，應給付原告1100萬元之6分之1即1,833,333元，
    因各被告之義務為可分，茲請求被告甲○○、丙○○、乙○○應分別給付原告611,111元及遲延利息等語，為被告所否
    認，並以前詞置辯，是本件所應審酌者厥為：(1)貸款銀行即
    華南銀行是否有同意將貸款額減免為2500萬元，其餘不請求
    ？(2)被告辯稱其原不欲履行契約，係因銀行減少清償金額及
    同意塗銷抵押權，被告始同意履行，其後被告清償2500萬元
    而獲貸款銀行塗銷系爭不動產之抵押權，兩造業已會算完畢
    ，原告取回簽發之本票等憑證，被告已全數付清買賣價款等
    語是否可採？(3)被告辯稱原告自認收受被告435萬元買賣價
    金，本件原告應取得之買賣價金已全數獲償，不得再向被告
    主張等語是否可採？茲將本院判斷內容敘述如下：
  (一)被告辯稱華南銀行同意將本件貸款額減免為2500萬元，其餘
    不請求等語，惟查，依據華南銀行92年7月2日92年華嘉催字
    第274號函及該函所附抵押權設定契約書（見臺灣嘉義地方
    法院檢察署92年度發查字第590號卷40頁、60至64頁），可
    認訴外人利廷企業有限公司（下稱利廷公司）以系爭不動產
    中之嘉義縣中埔鄉○○段公館小段133-10、48-6、133-3 等
    三筆地號土地設定抵押權予華南銀行，嗣後利廷公司償還25
    00萬元塗銷抵押權，沖償美金752,105.87元（匯率1：33.24
    ），尚欠100萬元及美金74,923.48元及應計利息；訴外人利
    發貿易有限公司（下稱利發公司）向同銀行借貸200萬元及
    申請開發國外遠期信用狀墊款609,933.6元，並由丁○○提
    供四筆非系爭不動產之土地（嘉義縣中埔鄉○○段公館小段
    133-13、133-5地號及嘉義縣中埔鄉○○段司公小段279-2
    、279-8地號）設定抵押，上述200萬元及遠期信用狀墊款60
    9,933.6元債務均未清償，因此，華南銀行僅在債務人主動
    清償2500萬元後塗銷嘉義縣中埔鄉○○段公館小段133-10、
    48-6、133-3等三筆地號土地之抵押權，並未對其他債務拋
    棄，是被告辯稱華南銀行同意將本件貸款額減免為2500萬元
    ，其餘不請求等語，應無可採。
  (二)又被告辯稱其原不欲履行契約，係因銀行減少清償金額及同
    意塗銷抵押權，被告始同意履行，其後被告清償2500萬元而
    獲貸款銀行塗銷系爭不動產之抵押權，兩造業已會算完畢，
    原告取回簽發之本票等憑證，被告已全數付清買賣價款等語
    ，經查，依系爭契約第2條約定：買賣總價款：雙方議定新
    台幣：肆仟捌佰萬元整。土地：新台幣肆仟五佰萬元整；建
    物：新台幣參佰萬元整；第3條約定：付款辦法如下：移轉
    產權登記完成後扣除銀行貸款新台幣參仟陸佰萬元整分增值
    稅單下達及過戶完成二次付清等語，可認系爭契約之買賣價
    金係4800萬元，訂約當時約定3600萬元欲清償銀行貸款3600
    萬元，然如上所述，被告既僅代償2500萬元，則被告之價金
    給付義務自應尚有2300萬元。至被告所辯兩造業已會算完畢
    ，被告已全數付清買賣價款等語，為原告所否認（見本院95
    年7月19日言詞辯論筆錄），而被告就此並未提出其他事證
    證明，已難認為可信，且即使兩造確實曾經會算，然因系爭
    契約之出賣人不只原告一人，兩造間之會算亦不能認對其他
    出賣人發生效力，是被告此部分之辯詞，難認為可採。
  (三)另被告辯稱原告自認收受被告435萬元買賣價金，本件原告
    應取得之買賣價金已全數獲償，不得再向被告主張等語，經
    查：
    1.按自認之撤銷，除別有規定外，以自認人能證明與事實不
      符或經他造同意者，始得為之。民事訴訟法第279條第3項
      定有明文。本件原告於本院言詞辯論時不爭執已取得435
      萬元價金（見本院95年1月20日言詞辯論筆錄），惟原告
      嗣後改稱該435萬元有100萬元是租金，有部分是被告給予
      之分紅，有200萬元是其代其妹即另一共有人黃月華代收
      ，然查，依據原告所提出之房屋租賃契約書，該房屋租賃
      契約書訂立時間為91年7月17日，而被告提出原告具領之
      單據均係88年、89年間，自難認該租金與系爭買賣價金有
      何關係；又依據第一商業銀行嘉義分行95年6月13日（95
      ）一嘉字第157號函附票號JB0000000、面額50萬元之支票
      影本及合作金庫商業銀行北嘉義分行95年6月9日合金北嘉
      字第0950003179號函附票號JV0000000、面額130萬元之支
      票影本，可認訴外人黃月華領取被告所給付之180萬元價
      金均係自行兌領，並無原告代為領取之情形。從而，依上
      述認定，原告於自認受領435萬元價金後，無法舉證證明
      其自認之內容與事實不符，本院自仍應依其自認之事實認
      定原告已受領435萬元之價金。
    2.又原告自陳被告跟原告買賣的標的包括房屋300萬元，而
      房屋只有三個兄弟的名義，所以男的可以多分100萬元，
      因此，被告扣除代償之2500萬元，應再給付之2300萬元中
      扣除房屋價款300萬元後，還有2000萬元，除以6為每人
      可再請求333萬3千餘元，是原告依約可請求之金額至多為
      433萬3千餘元，而原告已領取435萬元價金，業經認定如
      上，是原告應已無再依系爭契約請求被告給付價金之權利
      。
    3.至原告主張如果照被告律師算起來，被告給原告的錢還超
      過，當時原告弟弟妹妹在告原告時，被告為什麼不跟原告
      要回來等語，經核被告如有付超過原告應得金錢之金額，
      亦僅屬兩造間另行成立之協議，原告亦不得以此否認受領
      價金之金額。
    4.因此，被告辯稱原告自認收受被告435萬元買賣價金，本
      件原告應取得之買賣價金已全數獲償，不得再向被告主張
      等語，應為可採。
六、原告另依據不當得利之法律關係為本件請求，惟按無法律上
    之原因而受利益，致他人受損害者，應返還其利益。雖有法
    律上之原因，而其後已不存在者，亦同。民法第179條定有
    明文。經查，原告就系爭買賣契約可得請求之價金均已受償
    ，難認有何因被告之行為而受有損害，核與上述不當得利之
    要件不符，是原告另依據不當得利之法律關係為本件請求，
    亦為無理由。
七、綜上所述，原告依據系爭買賣契約及不當得利之法律關係，
    請求被告甲○○、丙○○、乙○○應分別給付原告611,111
    元，並自93年11月20日起至清償日止，按年息百分之5計算
    之利息，為無理由，應予駁回。原告之訴既經駁回，則其假
    執行之聲請即失所附麗，應併予駁回。
八、本件判決之基礎已臻明確，兩造其餘攻擊防禦方法及舉證，
    核與判決無影響，爰不另一一論述，併此敘明。
九、訴訟費用負擔之依據：民事訴訟法第78條。
中    華    民    國    95    年    8     月    2     日
                  民二庭法  官  林福來
以上正本係照原本作成
如對本判決上訴須於判決送達後20日內向本院提出上訴狀
中    華    民    國    95    年    8     月    2     日
                        書記官  侯學義


司法院資訊處製作；財團法人民間司法改革基金會備份。
